最高法院刑事判決　　　　　　一○○年度台上字第二二七七號
上　訴　人　鄭兼菖
選任辯護人　許惠珠律師
　　　　　　林宗儀律師
上　訴　人　鄭睿夫
選任辯護人　許乃丹律師
上　訴　人　黃慶海
選任辯護人　林宗儀律師
上列上訴人等因違反毒品危害防制條例案件，不服台灣高等法院
高雄分院中華民國九十九年八月三十一日第二審判決（九十八年
度上訴字第四六０號，起訴案號：台灣高雄地方法院檢察署九十
六年度偵字第一七五九四號），提起上訴，本院判決如下：
    主  文
上訴駁回。
    理  由
按刑事訴訟法第三百七十七條規定：上訴於第三審法院，非以判
決違背法令為理由不得為之；是提起第三審上訴，應以原判決違
背法令為理由，係屬法定要件；如果上訴理由書狀並未依據卷內
訴訟資料具體指摘原判決不適用何種法則或如何適用不當，或所
指摘原判決違法情事顯與法律規定得為第三審上訴理由之違法情
形不相適合時，均應認其上訴為違背法律上之程式，予以駁回。
本件原判決撤銷第一審關於上訴人鄭兼菖、鄭睿夫、黃慶海（下
稱上訴人等）部分之科刑判決，改判仍論處上訴人等共同製造第
二級毒品罪刑（鄭兼菖處有期徒刑五年，鄭睿夫處有期徒刑七年
八月，黃慶海處有期徒刑四年。並均為相關從刑之宣告）。鄭兼
菖、黃慶海共同上訴意旨略稱：（一）依內政部警政署刑事警察
局（下稱刑事警察局）民國九十七年二月二十六日刑鑑字第０九
七００一八六０四號函稱：扣案筆記本中所載相關細節，因其內
容不完整且部分文字語意不詳，故無法確認是否能製造出甲基安
非他命結晶物。另據中央警察大學九十九年二月三日校鑑科字第
０九八０００五一一七號鑑定報告書：苯甲醛可作染料、香料、
藥物之製造。則上訴人等供稱：是製造香煙之香料或除草劑云云
，並非臨訟杜撰之詞。因此，縱查扣之物品有苯甲醛之成分，仍
無從認定苯甲醛即為製造安非他命之必要成分。準此，自應認定
上訴人等之行為係不能犯，縱非不能犯，亦僅該當製造未遂。原
判決僅以鄭兼菖之供述，認定鄭兼菖有製造甲基安非他命之犯行
，有理由不備及理由矛盾之違法。（二）鄭兼菖由中國大陸攜回
之不明液體，雖加入鹽酸、甲苯、甲酸或酒石酸欲製造成甲基安
非他命，但因不知該含有鹽酸麻黃素之甲基排列序號為何，當然
無法還原成鹽酸麻黃素，進而製造出可供吸食之甲基安非他命。
又黃姓台商所提供欲製造香料及除草劑之流程中均無「鹽酸麻黃
素與甲基」之成分，如何能製造出含有甲基安非他命毒品純度13
.81%及16.57%之物品？上訴人等多次要求就法務部調查局（下稱
調查局）鑑識科所提出之鑑定報告書，應詳載黃姓台商提供之製
造流程是在何種觸媒、溫度、壓力、濃度之下可製造成含有甲基
安非他命純度13.81%及16.57%之毒品，以釐清事實。原審對此未
為調查，有判決不備理由及應於審判期日調查之證據未予調查之
違法。（三）鄭兼菖於調查局詢問時，坦承其欲製造安非他命，
但其係指由綽號「李子」之人所提供之不明液體，加入鹽酸、甲
苯、甲酸或酒石酸，可製造甲基安非他命。此與鄭睿夫及黃慶海
依黃姓台商提供製造香料及除草劑之流程，並非同一件事。（四
）上訴人等向施玉芬查詢銷往日本之報關程序，欲將香料及除草
劑等物品銷往日本，原判決卻以鄭睿夫與友人之通聯紀錄認定鄭
睿夫早已知悉鄭兼菖由「李子」處取得之不明液體，含有甲基安
非他命成分，否則何須以「黑櫃」之方法報關出口，而認定上訴
人等有製造安非他命之意圖。鄭兼菖於原審請求傳喚施玉芬到庭
說明「黑櫃」之意義，惟原審未予傳喚，亦未說明理由，而有應
於審判期日調查證據未予調查及理由不備之違法；鄭兼菖上訴意
旨另以：（一）原判決事實認定鄭兼菖將其自黃姓台商處取得甲
基安非他命製程筆記一冊六紙，交付黃慶海影印一份參考等情。
然並未於理由內說明認定之依據，已有判決不備理由之違背法令
。況黃慶海於第一審及原審證述，手稿是黃姓台商交付給鄭兼菖
與黃慶海，並非鄭兼菖交予黃慶海。原判決之認定與黃慶海之證
述不同，有證據理由矛盾之違法。（二）本件扣押物品固驗出安
非他命之成分，然其毒品純度分別為13.81%及16.57%，且其狀態
分別為糊狀與液態，是否能供人吸食，尚非無疑。原判決並未說
明其具有成癮性、濫用性及為對社會具有危害性之毒品之理由，
已有理由不備之違法。又上開扣押物品是否為毒品危害防制條例
所列之第二級毒品甲基安非他命，攸關上訴人等製造第二級毒品
犯行既、未遂之認定，亦未見原審向專責機關查詢，遽行判決，
且未說明非屬未遂犯之理由，原判決自有應於審判期日調查之證
據未予調查及理由不備之違背法令；黃慶海上訴意旨另稱：上訴
人等曾請求原審將扣押物品，送鑑定是否有酒石酸之成分，並函
詢若將酒石酸之成分排除，再予還原反應後，所得化學式及成分
，是否與如原判決（下同）附表三編號二十一、二十三之物品相
同？原審未予調查，有應於審判期日調查之證據未予調查之違背
法令；鄭睿夫之上訴意旨略謂：（一）原審將本件查扣之毒品製
程筆記、黃姓台商提供之製程資料，及鄭睿夫存放於隨身碟之筆
記，送請中央警察大學鑑定，依該校九十九年二月三日校鑑科字
第０九八０００五一一七號鑑定報告書：苯甲醛確實可作化妝品
、香料、合成藥物，主要用於生產香水、香料、染料和苯甲酸，
若將苯甲醛先合成對氯苯甲醛或對氟苯甲醛，則這些反應產物就
經常被用來製造農藥的中間體。另財團法人工業技術研究院亦曾
以九十七年三月五日工研轉字第０九七０００二三一一號函稱：
苯丙酮確實可以作為香料之定香劑、香精或食用香料等語，顯見
苯甲醛或苯丙酮確實可為香料或除草劑之原料。又鄭兼菖證稱：
我告訴鄭睿夫這些東西是要做除草劑及香料，並交代黃慶海不要
讓鄭睿夫知道，所以鄭睿夫不知道可以製造安非他命；黃慶海證
謂：鄭兼菖曾交代製造安非他命的事情不能讓鄭睿夫知道，我告
訴鄭睿夫這是要製造除草劑與香料各等語。原判決對此有利於鄭
睿夫之證據，未說明不予採納之理由，有理由未備之違法。（二
）黃慶海於第一審曾提出自白書說明係鄭兼菖與黃慶海二人製作
安非他命多次均失敗後，始將製程資料影本交付鄭睿夫「破解」
，此與原審認定應係鄭兼菖與鄭睿夫先共同製造安非他命之事實
完全相反，原判決之認定明顯與卷證資料不符，復未說明不採之
理由，有證據上理由矛盾與理由不備之違法。（三）鄭睿夫主觀
上究竟有無共同參與製造毒品之意思？有無實際參與製造之行為
？其證據何在？即便有重謄製程筆記，主觀上究係製造香料及除
草劑之意思而為？抑或基於製造安非他命之意思為之？又如認成
立犯罪，是否為幫助犯？原判決對此均未釐清及為必要之說明，
不但理由不備，更有應於審判期日調查之證據未予調查之違法。
（四）本件扣案毒品之純度分別為13.81%及16.57%，此部分是否
屬於甲基安非他命之成品，且已達可供施用之程度？或應認為製
造未完成而僅屬未遂？原判決並未於理由內說明。（五）原審未
審酌中央警察大學懷疑當事人資料錯誤，能否製造出甲基安非他
命仍應視實際製造過程而定之鑑定意見，亦未調查鄭睿夫隨身碟
中「丁」製程與法務部調查局五階段製程不同之原因，遽為鄭睿
夫不利之判斷，有理由未備及應於審判期日調查證據未予調查之
違法各等語。
惟查：採證認事，係事實審法院之職權，其對證據證明力所為之
判斷，如未違背經驗法則與論理法則，復已敘述其憑以判斷之心
證理由，即不能任意指為違法。原判決依憑調查證據之結果，並
綜合卷內其他證據資料，認定上訴人等有其事實欄所載之共同製
造第二級毒品甲基安非他命之犯行，已於理由內詳敘其調查證據
之結果及取捨證據認定之理由。並就鄭睿夫否認犯罪，辯稱：我
父親鄭兼菖告知我是要製造香料、除草劑，我僅係將鄭兼菖帶回
來之資料加以整理，並替其購買製造前揭香料、除草劑所需之器
具、原料，並無製造甲基安非他命之犯行等語，認係卸責之詞，
不足採信；其辯護人所辯各節，亦不足為有利於鄭睿夫之認定；
鄭兼菖雖另稱：係製造可以摻入香煙之香料或除草劑之原料，及
在青年一路查扣之安非他命結晶物及液態物，係鄭兼菖本人將「
李子」交付之不明原料，自行加上酒石酸實驗完成，鄭睿夫並不
知情云云，黃慶海另謂：鄭兼菖是說可以做安非他命，但他是要
做香料交給日本人等語，認分別係卸責及迴護之詞，均不足採，
分別予以指駁。復說明：依調查局九十六年六月二十五日調科壹
字第０九六二二一六一五四０號函鑑定書及該函所附照片、蒐證
現場圖所示，在高雄市○○○路五十三號十三樓查獲之物及如附
表二所示之鹽、吸管等物，均符合利用苯甲醛為原料製造甲基安
非他命各階段反應中所需之設備與原料；扣案之結晶體一鍋、液
體一罐均含甲基安非他命 (結晶體含鍋，淨重約一千八百公克，
毒品純度13.81%，純質淨重約二四八點六公克，液體含罐，淨重
約三百公克，毒品純度16.57%，純質淨重約四十九點七公克）及
量杯一個，亦含甲基安非他命殘渣。足見上訴人等人確已製造完
成第二級毒品甲基安非他命。又刑事警察局九十七年二月二十六
日刑鑑字第０九七００一八六０四號函略以：安非他命類毒品合
成過程之設計因人而異，從原料之選擇到器具之使用、藥品之添
加，均因方法之不同而有所差別。扣案筆記本中所載相關細節，
因其內容不完整且部分文字語意不詳，故無法確認是否能製造出
甲基安非他命結晶物等語。惟依上開函文意旨，安非他命類毒品
合成過程之設計因人而異，從原料之選擇到器具之使用、藥品之
添加，均因方法之不同而有所差別，則依不同之製程方法、原料
、器具，自然產生不同品質之安非他命。扣案筆記本中所載相關
細節，雖因其內容不完整且部分文字語意不詳，故無法確認是否
能製造出甲基安非他命結晶物，但鄭蒹昌已供承：其係向黃姓台
商取得可以製造甲基安非他命流程資料，及向「李子」取得可以
製造甲基安非他命之不明液體，且其於研究製造之過程中，多次
前往大陸地區向黃姓台商及「李子」請教云云，事後確有製成上
開純度約13.81%及16.57%之甲基安非他命結晶體、液體，足見本
件扣案之相關製毒流程資料，確得以製造甲基安非他命，僅因製
造甲基安非他命之流程資料及不明液體之成分（原料）之設計方
法不同，而影響其得否順利製成甲基安非他命，及其製成之甲基
安非他命品質而已，尚難據上揭函文意旨而認扣案之製毒流程資
料不足以製成甲基安非他命，或所製成上開含甲基安非他命成分
之毒品並非毒品危害防制條例所稱之第二級毒品甲基安非他命。
又鄭兼菖取得之製程資料、鄭睿夫為警查扣之隨身碟內記載之製
程方法與起訴書所載之製程資料縱有不同，甚至黃慶海依黃姓台
商筆記內容即所實驗之結果，僅能做到步驟七，從未完成黃姓台
商筆記內之製程等情，縱係屬實，亦無刑法第二十六條不能犯之
規定之適用等旨。從形式上觀察，原判決並無足生影響判決結果
之違背法令情形。其所為論斷，並無違背證據法則，亦無判決不
載理由、理由矛盾、應於審判期日調查之證據未予調查等違背法
令之情形。而刑事訴訟法第三百七十九條第十款所謂依法應於審
判期日調查之證據，係指與待證事實有重要關係，在客觀上顯有
調查必要性之證據而言，故其範圍並非漫無限制，必其證據與判
斷待證事實之有無，具有關聯性，得據以推翻原判決所確認之事
實，而為不同之認定，始足當之，若僅係枝節性問題，自欠缺調
查之必要性。毒品危害防制條例規範之各級毒品，未限定其型態
為固體或液體，行為人於產製過程中，如已製造出含有甲基安非
他命成分之液態物質，而處於隨時可供使用該毒品之狀態，即應
認其製造行為已達既遂之階段。至於最後之純化與析晶階段，僅
係去其雜質並使之固化為結晶體，以提高純度及方便施用；如謂
須俟完成純化步驟始為既遂，不但與甲基安非他命製造結果所呈
現之化學反應狀態不合，抑且不足以遏阻毒品之擴散，達到刑罰
之一般預防功能，當非毒品危害防制條例防制毒品危害之立法本
旨。原判決已於理由內說明，依調查局鑑定書所載：扣案之結晶
體一鍋、液體一罐均含甲基安非他命，毒品純度分別為13.81%、
16.57%。則上訴人等製造第二級毒品甲基安非他命之犯行自已達
既遂之程度，原判決並以上訴人等有犯意之聯絡及行為之分擔，
論以共同製造第二級毒品既遂罪，並無不合。鄭兼菖、黃慶海共
同上訴意旨（一）至（三）、鄭兼菖之上訴意旨（二），鄭睿夫
之上訴意旨（一）、（三）、（四）及黃慶海之上訴意旨，係就
原判決已說明理由而詳予指駁之事項，再為單純事實上之爭執，
並就原審採證認事職權之適法行使，徒憑己見，漫事指摘，俱非
上訴第三審之合法理由。又上訴人等共同製造第二級毒品犯行之
事實已經原判決認定明確，並詳敘其所憑之證據。至於黃姓台商
所交付之甲基安非他命製程筆記，究係由該黃姓台商交付黃慶海
與鄭兼菖？或先交付鄭兼菖再轉交黃慶海？及上訴人等本件共同
製造毒品之過程，究係黃慶海先與鄭兼菖共同製造，因失敗，鄭
睿夫始加入？抑係鄭睿夫先於黃慶海參與製造行為？核均不影響
其三人於本件所應負之共同製造第二級毒品罪責。鄭兼菖上訴意
旨（一）、鄭睿夫上訴意旨（二），執此不影響判決結果之事項
而為指摘，揆諸刑事訴訟法第三百八十條之意旨，仍非第三審上
訴之合法理由。至於調查局之鑑定書是否詳載黃姓台商提供之流
程是在何種觸媒、溫度、壓力、濃度之下可製造本件純度之甲基
安非他命成品，及所稱報關出口之「黑櫃」如何定義？亦不影響
上訴人等應成立本件製造第二級毒品既遂之罪責。且依卷內資料
，上訴人等及其辯護人於原審審判期日經審判長詢以：尚有何證
據請求調查？均答稱：「沒有」（原審卷二第一三六頁背面）。
從而原審未就鄭睿夫隨身碟中所載之「丁」製程與調查局五階段
製程是否不同，與何謂「黑櫃」之意義再為無益之調查，即不能
指為違法。鄭兼菖與黃慶海共同上訴意旨（四），鄭睿夫上訴意
旨（五），及上訴人等之其他上訴理由，或就原審採證認事職權
之適法行使，任意指摘，或就不影響判決本旨之枝節事項，漫事
爭執，俱難謂已符合首揭法定之第三審上訴要件。綜上所論，應
認本件上訴人等之上訴違背法律上之程式，予以駁回。
據上論結，應依刑事訴訟法第三百九十五條前段，判決如主文。
中    華    民    國  一○○  年    五    月    五    日
                      最高法院刑事第五庭
                          審判長法官  林  永  茂  
                                法官  蘇  振  堂  
                                法官  林  立  華  
                                法官  蔡  國  在  
                                法官  陳  春  秋  
本件正本證明與原本無異
                                      書  記  官  
中    華    民    國  一○○  年    五    月    十    日
                                                      ｖ